臺灣高等法院民事判決
111年度上字第477號
上  訴  人  李至倫  
被上訴人    郭祐誠  


訴訟代理人  吳兆原律師
            康賢綜律師
上列當事人間請求損害賠償事件，上訴人對於中華民國110年12
月29日臺灣臺北地方法院108年度重訴字第1243號第一審判決提
起上訴，本院於111年7月19日言詞辯論終結，判決如下：
    主      文
上訴駁回。
第二審訴訟費用由上訴人負擔。
    事實及理由
一、上訴人主張：伊係原審原告翻轉咖啡廳有限公司（下稱翻轉
    公司）之負責人。翻轉公司於民國105年7月18日向訴外人金
    澄建設股份有限公司（下稱金澄公司）承租門牌號碼臺北市
    ○○區○○○路0段00號地下室（下稱系爭房屋）經營咖啡廳（下
    稱系爭咖啡廳），租期為105年8月10日起至110年8月9日止
    。嗣因被上訴人有意承接系爭咖啡廳經營權，伊遂以其名義
    ，為翻轉公司於107年5月7日與被上訴人簽立合作契約書（
    下稱系爭合作契約），約定被上訴人以每月新臺幣（下同）
    7萬元，向翻轉公司承租系爭房屋，租期自107年5月16日起
    至110年5月15日止，設備及裝潢則由被上訴人另向訴外人雪
    鷹有限公司（下稱雪鷹公司）承租。詎被上訴人委由律師於
    107年6月15日發函，無故撤銷系爭合作契約，又違反系爭合
    作契約約定，未於開始承租15日內投保火險，更將系爭房屋
    供作賭博使用，伊遂代表翻轉公司，委由律師於107年8月9
    日發函終止系爭合作契約，然該契約終止後，被上訴人仍拒
    不搬遷離系爭房屋，甚至將大門換鎖及更換鐵捲門遙控器，
    使翻轉公司無法使用系爭房屋，被上訴人迄至109年1月22日
    始交還系爭房屋鑰匙予翻轉公司。伊與訴外人王韋閔於108
    年3月18日簽立頂讓契約書（下稱系爭頂讓契約），約定伊
    將翻轉公司出資額、經營權、生財器具、裝潢、存貨、客戶
    名單及供應商名單等以價金500萬元轉讓予王韋閔，於同年4
    月15日應將經營權、生財器具、裝潢、存貨、客戶名單及供
    應商名單點交予王韋閔，惟因被上訴人拒不遷讓返還系爭房
    屋，致系爭頂讓契約遭解除，伊因此受有500萬元之損害，
    爰依民法第179條、第184條第1項前段規定，求為命被上訴
    人賠償500萬元。原審為上訴人敗訴之判決，上訴人不服，
    提起上訴。上訴聲明：㈠原判決關於駁回下列第二項部分廢
    棄。㈡被上訴人應給付上訴人500萬元。㈢願供擔保，請准宣
    告假執行。
二、被上訴人則以：上訴人並無使用生財器具、裝潢、存貨、客
    戶名單及供應商名單之權利，不得請求伊賠償未與王韋閔履
    行系爭頂讓契約之損害等語，資為抗辯。答辯聲明：㈠上訴
    駁回。㈡如受不利判決，願供擔保請免為假執行。　　
三、兩造不爭執之事項：
  ㈠上訴人係翻轉公司之負責人。
  ㈡翻轉公司於105年7月18日向金澄公司承租系爭房屋經營系爭
    咖啡廳，租期為105年8月10日起至110年8月9日止，有房屋
    租賃契約書在卷可稽（見原審北補字卷第41至49頁）。
　㈢上訴人以其名義，為翻轉公司於107年5月7日與被上訴人簽立
    系爭合作契約，約定被上訴人以每月7萬元，向翻轉公司承
    租系爭房屋，租期自107年5月16日起至110年5月15日止，設
    備及裝潢則由被上訴人另向雪鷹公司承租，有合作契約書在
    卷可稽（見原審北補字卷第57至61頁）。
　㈣被上訴人委由律師於107年6月15日發函，撤銷系爭合作契約
    ，上訴人代表翻轉公司，委由律師於107年8月9日發函終止
    系爭合作契約，有律誠聯合法律事務所107年6月15日律誠（
    玉）字第107038號函、天秤座法律事務所107年8月9日107天
    秤郁字第030047號函暨中華郵政掛號郵件收件回執等件在卷
    可稽（見原審北補字卷第63至73頁）。
  ㈤被上訴人於109年1月22日交還系爭房屋鑰匙予翻轉公司。
　㈥上訴人與王韋閔於108年3月18日簽立系爭頂讓契約，約定上
    訴人將翻轉公司出資額、經營權、生財器具、裝潢、存貨、
    客戶名單及供應商名單等以500萬元轉讓予王韋閔，於同年4
    月15日應將經營權、生財器具、裝潢、存貨、客戶名單及供
    應商名單點交予王韋閔，嗣後系爭頂讓契約經解除，有臺灣
    臺中地方法院所屬民間公證人張淳茵事務所108年度中院民
    公淳字第0026號公證書及頂讓契約書在卷可稽（見原審北補
    字卷第83至93頁）。　
四、本院得心證之理由：
　㈠上訴人依不當得利之法律關係請求被上訴人給付500萬元部分
    ：
　⒈按無法律上之原因而受利益，致他人受損害者，應返還其利
    益；雖有法律上之原因，而其後已不存在者，亦同，民法第
    179條定有明文。而所謂「受利益致他人受損」，係指受益
    人取得依權利內容應歸屬於所有人之利益，受益人應負返還
    不當得利之義務；「致」他人受損，係指受利益與損害之間
    須有因果關係，其間有無因果關係，應視受利益之原因事實
    與受損害之原因事實是否同一事實為斷，如非同一事實，縱
    令兩事實之間有所牽連，亦無因果關係，而與上開規定不當
    得利之要件不合。次按有交付不動產義務之債務人，倘債權
    人遲延，債務人仍須拋棄其占有，始得免除交付義務，在拋
    棄占有前，尚難謂其交付義務已消滅，此觀諸民法第237條
    、第241條規定即明（最高法院76年度台上字第2121號判決
    意旨參照）。
　⒉上訴人主張因被上訴人拒不搬離系爭房屋，致其無從將經營
    權、生財器具、裝潢、存貨、客戶名單及供應商名單點交予
    王韋閔，終致系爭頂讓契約解除等語，被上訴人抗辯上訴人
    並無生財器具、裝潢、存貨、客戶名單及供應商名單使用權
    利等語。查，上訴人與王韋閔於108年3月18日簽立系爭頂讓
    契約，有臺灣臺中地方法院所屬民間公證人張淳茵事務所10
    8年度中院民公淳字第0026號公證書及頂讓契約書在卷可稽
    （見原審北補字卷第83至93頁）。上訴人因無法依系爭頂讓
    契約第1條第3項第1款約定，將翻轉公司之經營權、生財器
    具、裝潢、存貨、客戶名單及供應商名單使用權利點交予王
    韋閔，致系爭頂讓契約解除，為被上訴人所無爭執，是上訴
    人未能依系爭頂讓契約取得500萬元，係因上訴人未能履行
    系爭頂讓契約所致，與被上訴人是否於系爭合作契約終止後
    ，仍拒不搬離系爭房屋，將該房屋返還予翻轉公司間，兩者
    係個別獨立之法律關係，並非基於同一之原因事實，亦無直
    接損益變動關係，顯難認該損益之間有因果關係存在，依上
    說明，上訴人縱因解除系爭頂讓契約受有500萬元損害，亦
    無依不當得利之法律關係，請求返還利益之餘地。是上訴人
    前開主張，洵非可採。
　㈡上訴人依民法第184條第1項前段規定請求被上訴人給付500萬
    元部分：　
　　按因故意或過失，不法侵害他人之權利者，負損害賠償責任
　　，民法第184條第1項前段定有明文。次按依民法第184條第1
    項前段規定，侵權行為之成立，須行為人因故意過失不法侵
    害他人權利，亦即行為人須具備歸責性、違法性，並不法行
    為與損害間有因果關係，始能成立，且主張侵權行為損害賠
    償請求權之人，對於侵權行為之成立要件，應負舉證責任。
    上訴人主張因被上訴人拒不搬離系爭房屋，致其無從將經營
    權、生財器具、裝潢、存貨、客戶名單及供應商名單點交予
    王韋閔，終致系爭頂讓契約解除等語，被上訴人抗辯上訴人
    並無生財器具、裝潢、存貨、客戶名單及供應商名單使用權
    及所有權等語。查，翻轉公司於105年7月18日向金澄公司承
    租系爭房屋經營系爭咖啡廳，翻轉公司再於同年10月6日偕
    同雪鷹公司與金澄公司簽立租約修訂協議書，約定增列雪鷹
    公司為共同承租人；翻轉公司與被上訴人訂立之系爭合作契
    約第2條第2項載明，被上訴人以每月7萬元與翻轉公司合作
    ，設備及裝潢部分以每月8萬元向雪鷹公司承租，有房屋租
    賃契約書、租約修訂協議書、合作契約書在卷可徵（見原審
    北補字卷第41至61頁），可知系爭咖啡廳之設備及裝潢使用
    權應屬雪鷹公司所有，經營權、存貨則應歸屬於實際經營系
    爭咖啡廳之翻轉公司。被上訴人於系爭合作契約終止後，拒
    不遷讓返還翻轉公司，係侵害雪鷹公司就系爭咖啡廳之財產
    權及翻轉公司之經營權，並非侵害上訴人之權利。上訴人主
    張其因被上訴人拒不遷讓返還系爭房屋，而無法點交系爭咖
    啡廳之生財器具、裝潢、存貨、經營權、包含屬經營權之客
    戶名單及供應商名單，為被上訴人不法侵害其權利，顯屬無
    稽，無從採信。
　㈢從而，上訴人主張依民法第179條、第184條第1項前段規定，
    請求被上訴人給付500萬元之損害，俱非可採。　
五、綜上所述，上訴人依民法第179條、第184條第1項前段規定
    ，請求被上訴人給付500萬元，為無理由，應予駁回。原審
    為上訴人敗訴判決，經核於法並無不合，上訴意旨指摘原判
    決此部分不當，聲明廢棄改判，為無理由，應駁回其上訴。
    　　
六、本件事證已臻明確，兩造其餘之攻擊或防禦方法及所用之證
    據，經本院斟酌後，認為均不足以影響本判決之結果，爰不
    逐一論列，附此敘明。
七、據上論結，本件上訴為無理由。依民事訴訟法第449條第1項
    、第78條，判決如主文。　　　　
中　　華　　民　　國　　111 　年　　8 　　月　  9 　　日
                  民事第六庭    
                      審判長法  官  周美雲
                            法  官  古振暉
                            法  官  江春瑩
正本係照原本作成。
如不服本判決，應於收受送達後20日內向本院提出上訴書狀，其
未表明上訴理由者，應於提出上訴後20日內向本院補提理由書狀
（均須按他造當事人之人數附繕本）上訴時應提出委任律師或具
有律師資格之人之委任狀；委任有律師資格者，另應附具律師資
格證書及釋明委任人與受任人有民事訴訟法第466 條之1第1項但
書或第2項所定關係之釋明文書影本。如委任律師提起上訴者，
應一併繳納上訴審裁判費。
中　　華　　民　　國　　111 　年　　8 　　月　　10　　日

  　　　　　　　　　　　　　書記官  學妍伶